【裁判字號】    98,消債抗,72
【裁判日期】    980330
【裁判案由】    更生事件
【裁判全文】
臺灣臺北地方法院民事裁定            98年度消債抗字第72號
抗  告  人  甲○○
上列抗告人因更生事件對於中華民國97年12月31日本院97年度消
債更字第1054號裁定提起抗告，本院裁定如下：
    主  文
抗告駁回。
抗告程序費用新台幣壹仟元由抗告人負擔。
    理  由
一、本件抗告人抗告意旨略以：
    (一)抗告人雖於民國95年5月23日曾與債權銀行達成分期還款
      協議，自95年6月起，分120期，每期攤還新臺幣（下同）
      40,028元，並自協商成立起至96年11月11日毀諾止，已如
      期繳款18期。惟抗告人協商當時確係因債權銀行之員工不
      斷來電鼓吹，軟硬兼施，或謂未達協商將繼續疲勞催收，
      或謂倘不接受該優惠，將回復原來高利率，故抗告人為保
      持信用紀錄，不得已被迫接受每月高額協商還款金額。且
      抗告人於協商成立後，因協商金額已超逾其薪資之全部，
      為免毀諾，已陸續將其名下之投資賣出以籌款還款，抗告
      人並無任意毀諾之情。
    (二)聲請人之配偶江梅玉其本身亦負有債務47萬餘元，每月尚
      需履約向各家銀行繳款38,953元，是抗告人全戶可支配之
      金額實不足原裁定所計算之金額，原裁定未扣除配偶之負
      債，計算標準顯有疑義，且縱依原裁定所計算抗告人可支
      配金額亦不足以償還每月40,028元之協商金額。又抗告人
      雖有向債權銀行協商適當履債之意，但抗告人於97年5 月
      間知悉銀行公會有前置協商方案，而向最大債權銀行安泰
      銀行提出聲請，卻遭其以曾參與協商不符合此機制申請資
      格退件。是抗告人實無任意選擇毀諾而聲請更生之情事。
    (三)綜上所述，抗告人每月平均收入為25,000元左右，尚需養
      家活口，債務協商金額卻高達40,027元超過抗告人之收入
      ，無法維持最低基本生活，抗告人雖努力苦撐18期，終無
      以為繼，客觀上確有不可歸責於抗告人之事由，致使履行
      協商內容顯有重大困難。惟原裁定卻未加以詳查，而駁回
      更生之聲請，顯然有誤。爰依法提起本件抗告，請求廢棄
      原裁定，並請准予抗告人更生之聲請。
二、按「聲請更生或清算不合程式或不備其他要件者，法院應以
    裁定駁回之，但其情形可以補正者，法院應定期間先命補正
    」；「債務人與金融機構協商成立者，不得聲請更生或清算
    。但因不可歸責於己之事由，致履行顯有重大困難者，不在
    此限」；「本條例施行前，債務人依金融主管機關協調成立
    之中華民國銀行公會會員辦理消費金融案件無擔保債務協商
    機制與金融機構成立之協商，準用前項之規定」，消費者債
    務清理條例（下稱消債條例）第8 條、第151 條第5 項、第
    6 項分別定有明文。準此，債務人如於消債條例施行前，已
    利用金融主管機關協調成立之中華民國銀行公會會員辦理消
    費金融案件無擔保債務協商機制，與金融機構成立協商，即
    須依約清償債務，僅於其後發生情事變更，在清償期間收入
    或收益不如預期，致該方案履行困難甚或履行不能，且因不
    可歸責於己之事由所致，始能聲請更生或清算，至如認該協
    商方案履行有其他不適當情形，即應再循協商途徑謀求解決
    ，不得逕依消債條例聲請更生，蓋該債務清償方案係經債務
    人行使程序選擇權而與債權人締結之債務清理契約，其即應
    受該契約之拘束，且消債條例更生之規範目的，係在維持債
    務人基本生活之情況下，於債務人之能力範圍內盡力清償債
    務，非謂債務人得任意利用債務清理程序減輕債務，因此，
    為避免債務人針對已成立之協商方案任意毀諾，濫用更生或
    清算之債務清理程序，須債務人於協商成立後因不可歸責於
    己之事由，致其無法履行原定清償方案，始例外得依消債條
    例聲請更生或清算。
三、經查：
    (一)抗告人自承其於消費者債務清理條例施行前，就其積欠各
      金融機構之信用卡及信用貸款債務，曾利用金融主管機關
      協調成立之中華民國銀行公會會員辦理消費金融案件無擔
      保債務協商機制，與最大債權銀行即安泰商業銀行股份有
      限公司成立協商，約定自95年6 月起，分120 期，年利率
      2 ％，每月清償40,028元，依各債權銀行債權金額比例清
      償債務等情，有協議書附於原審卷可按，則除抗告人有因
      不可歸責於己之事由致其履行債務顯有重大困難外，揆諸
      前揭說明，抗告人自不得再依消債條例聲請更生。又抗告
      人並自96年11月11日起毀諾。
    (二)本件抗告人主張其毀諾之原因，係其於協商成立時，每月
      平均收入僅為約30,000元，扣除每月生活開銷外，尚需扶
      養2名子女、支付母親安養院及慢性病之醫藥費用，是抗
      告人於支出上開費用後，實已無餘款繳納協商款項，因此
      抗告人僅能靠省吃儉用及家人協助來清償債務，然因自96
      年7月薪水減為25,000元，不得已為維持基本生活而毀諾
      ，實係客觀上不可歸責於抗告人之事由云云。然查，前揭
      事由係抗告人於95年5月23日協商成立當時已知悉之事實
      ；且依抗告人於原審所提出之95、96年綜合所得稅各類所
      得資料清單所載（見原審卷第16、17頁），其於成立協商
      當時收入所得即已明顯不足負擔協商條件，為協商當時早
      已知悉之事實，則抗告人盱衡其經濟狀況、家庭收支，並
      據此評估協商還款條件後，猶願簽署協商協議書，同意債
      權銀行之無擔保債務還款計劃，自應已考量籌措資金來源
      之規劃，無論其資金來源係來自親友借貸、薪資或其他投
      資獲利等方式，聲請人既同意與債權銀行成立協商，自有
      其籌措資金之來源，是縱抗告人所稱還款資金來源係依靠
      省吃儉用及家人協助以清償債務，現已無履行能力，亦屬
      抗告人協商當時可得預期情事，核與「不可歸責於己之事
      由致履行顯有重大困難」之要件不符。況，復依抗告人於
      本院提出之臺灣集中保管結算所股份有限公司結保投字第
      0980004514號函，可知抗告人於95年6月至96年11月履行
      債務協商期間，仍有持續買賣股票之交易紀錄，顯見抗告
      人在已預見達成債務協商之情形下，竟仍有剩餘之資金可
      供運用為投資行為，而主張無力履行協商條件，則抗告人
      是否確有與全體債權人為清償債務之誠意，不無可疑，自
      無許其濫用更生程序規避債務之理。至於，抗告人陳稱其
      自96年7月遭減薪為25,000元等情，並有提出減薪證明書
      在卷為憑，然因抗告人自承協商成立迄今均任係職於佳倫
      眼鏡有限公司，復參以其95、96年度綜合所得稅各類所得
      資料清單，抗告人該二年度自佳倫眼鏡有限公司所獲取薪
      資收入均為241,200元，若誠如抗告人所述其自96年7月起
      遭減薪，何以96年度薪資收入較95年度而言，並無減少之
      事實，此亦均未見抗告人具體敘明，尚難認抗告人業已舉
      證證明其於協商成立後有何經濟狀況重大變更，或有何不
      可歸責於抗告人之事由，致履行協商顯有重大困難。
    (三)又抗告人雖稱其於97年5 月間向最大債權銀行安泰商業銀
      行股份有限公司提出前置協商，但卻遭曾參與協商不符此
      機制申請資格退件等情。惟衡以抗告人現既有固定收入之
      履行能力，且其經濟及工作狀況與協商成立時相較，亦無
      明顯變更之情，縱抗告人認該原協商方案有其他不適應予
      調整情形，即應再循協商途徑，經由個別債權銀行協商程
      序以重新評估其資力、債信及還款計劃謀求適當履債；且
      依債權人安泰商業銀行股份有限公司於原審98年12月20日
      陳報狀所述，金融機構就曾經參加95年度債務協商毀諾客
      戶提供「個別一致性協商方案」及對有繳款困難之債務協
      商持續履約客戶提「變更債務協商議書方案」，可供抗告
      人再行協商。是以，抗告人目前雖然毀諾，仍自當循此途
      徑以求解決，方符合本條例兼顧保障債權人公平受償及重
      建復甦債務人經濟生活之立法目的，實無任由抗告人選擇
      毀諾聲請更生之理。
    (四)再者，抗告人復陳稱其係為保持信用紀錄及銀行員工繼續
      疲勞催收，遂不得已被迫接受每月高額協商還款金額，實
      難可歸責於聲請人云云。惟締結債務清償方案之時，以債
      務人所處之協商時主、客環境，按一般有經驗理性之人之
      標準，並以事後觀察，使債務人作成協商意思表示而發生
      不健全或不自由之情形，有高度蓋然性，始從寬認定有不
      可歸責於債務人之事由。本件抗告人並未能提出相關證明
      ，難令本院產生抗告人有何作成協商之意思表示有不健全
      或不自由之心證，自不足認抗告人有不可歸責之事由。
四、綜上，抗告人之抗告理由，均難認有何不可歸責於己之事由
    致履行原協商債務有重大困難之情事。是原審法院認抗告人
    既與金融機構成立協商，且其收入應仍能依協商內容而為履
    行，又未能釋明有何不可歸責於己之事由導致履行協商內容
    顯有重大困難，其聲請更生要件不備。從而，原審裁定駁回
    抗告人更生之聲請，並無違誤。抗告意旨猶執前詞，指謫原
    裁定不當，求予廢棄另為裁定，為無理由，應予駁回。
五、據上論結，本件抗告為無理由，依消費者債務清理條例第15
    條，民事訴訟法第495 條之1 第1 項、第449 條第1 項、第
    95條、第78條，裁定如主文。
中    華    民    國    98    年    3    月     30    日
                  民事第四庭審判長  法  官  周祖民
                                    法  官  余明賢
                                    法  官  趙子榮
以上正本證明與原本無異。
本裁定不得抗告
中    華    民    國    98    年    3    月      30    日
                                    書記官  謝榕芝


司法院資訊處製作；財團法人民間司法改革基金會備份。
